【裁判字號】    99,交聲,2686
【裁判日期】    991230
【裁判案由】    聲明異議
【裁判全文】
臺灣高雄地方法院交通事件裁定        99年度交聲字第2686號
原處分機關  交通部公路總局高雄區監理所旗山監理站
代  表  人  劉昭明
異  議  人
即受處分人  昇洋交通有限公司
法定代理人  巫秀美
上列受處分人因違反道路交通管理處罰條例案件，對交通部公路
總局高雄區監理所旗山監理站民國99年9 月13日所為之處分（原
處分案號：旗監違字第裁85-TA0000000號）聲明異議，本院裁定
如下：
    主  文
原處分撤銷。
昇洋交通有限公司汽車所有人，汽車行駛以安裝其他器具之方式
，使不能辨認其牌號，處罰鍰新臺幣參仟元並責令改正。
原處分關於行車速度超過規定之最高時速部分不罰。
    理  由
一、原處分意旨略以：異議人即受處分人昇洋交通有限公司（下
    稱昇洋公司）名下之車號857-JG號營業大貨車，於民國99年
    7 月15日下午2 時37分許，行經台九線339.9 公里北上路段
    處，有「汽車駕駛人行車速度超過規定之最高時速20公里以
    上未滿40公里」及「領有號牌未懸掛」之交通違規行為，經
    以自動拍照設備取得證據資料，爰依道路交通管理處罰條例
    第40條、第12條第1 項第7 款、第2 項之規定，合計裁處罰
    鍰新臺幣共（下同）7,200 元並吊銷其汽車牌照等語。
二、聲明異議意旨係以：昇洋公司所有之前揭車輛係經行政院國
    軍退除役官兵輔導委員會（下稱退輔會）委託運輸爆炸物，
    依事業用爆炸物管理條例第15條、第17條規定申請警方派員
    前導通行，因原處分所指之時間行經台九線339.9 公里北上
    路段時，需緊隨警方前導車輛於指定時間抵達交接點，故有
    超速情形發生，實屬不得已之狀況；又為避免此等情形屢遭
    拍照困擾，始另將「爆炸物」之鐵牌裝設於原車牌前，實有
    難言之隱，為此聲明異議，請求撤銷原處分等語。
三、經查，登記於昇洋公司名下之車號857-JG號營業大貨車，於
    99年7 月15日下午2 時37分許行經台九線339.9 公里北上路
    段處，因行車速度達於每小時85公里，高於該處最高速限每
    小時60公里達20公里以上而遭固定式拍照設備拍照測速，又
    因相片中該車前方原應懸掛車牌處有一大小與車牌類似之方
    形深色片狀物體，而遭臺東縣警察局以「限速60公里，經測
    速時速85公里，超速25公里」及「領有號牌未懸掛」等違規
    事項開單舉發，並經原處分機關以旗監違字第裁85-TA00000
    00號合計裁處昇洋公司罰鍰共7,200 元並吊銷其汽車牌照等
    情，有臺東縣警察局以東警交字第TA0000000 號舉發違反道
    路交通管理事件通知單暨其送達證書、原裁決處分暨其送達
    證書、違規照片暨測速資料等在卷可查（院卷第4 、6 、21
    、39-42 頁），自已足堪認定。又按事業用爆炸物管理條例
    第17條第1 款規定：「爆炸物之運輸，應以專車由專人押運
    ，依照核定之路線及時間行駛，並依下列規定辦理：一、通
    過都市地區應檢附爆炸物運輸證，向當地警察機關申請派車
    前導通行或疏導交通。」，查車號857-JG號營業大貨車於99
    年7 月15日係因受退輔會「龍崎工廠」之委託，而載運硝油
    炸藥8000公斤預計自台南縣龍崎鄉出發前往花蓮縣秀林鄉和
    平村之火藥庫，而依前揭事業用爆炸物管理條例第17條第1
    款之規定檢附爆炸物運輸證申請警方派車前導通行，並於同
    日下午2 時47分許行經台九線339.9 公里北上路段處時，實
    際上確由臺東縣警察局關山分局警備隊長莊坤坪及警員邱成
    發駕駛5466-WV 號警車前導通行等情，業經證人即當日車號
    857-JG號營業大貨車之駕駛蕭連、證人即退輔會龍崎工廠
    押運人員朱家宏、證人莊坤坪等人分別於本院調查中證述明
    確（院卷第29-31 、52-55 、72-75 頁），且有異議人所提
    出之道路運輸事業用爆炸物申請表、事業用爆炸物運輸證、
    車輛裝載危險物品臨時通行證、退輔會龍崎工廠成品移存單
    、臺東縣警察局99年10月8 日東警交字第0990055612號函暨
    所附申請表、勤務分配表等在卷可查（院卷第9-12、18-20
    頁），是此部份事實亦已堪認屬實。
四、原處分關於超速部分：
  (一)按「汽車駕駛人，行車速度，超過規定之最高時速，或低於
    規定之最低時速，除有第43條第1 項第2 款情形外，處新臺
    幣1200元以上2400元以下罰鍰」，道路交通管理處罰條例第
    40條定有明文；又按「行車速度，依速限標誌或標線之規定
    …」、「消防車、救護車、警備車及工程救險車執行任務時
    ，得不受前項行車速度之限制…」，道路交通安全規則第93
    條第1 項、第2 項亦訂有明文。
  (二)經查，本件車號857-JG號營業大貨車經固定式照相設備拍照
    測速，測得其行車速度達於每小時85公里等情，固已如前述
    ，然查，證人莊坤坪就當時警方前導之情形於本院調查中證
    稱：99年7 月15日下午2 時37分依其勤務狀況應係在北上路
    段尚未抵達花蓮的地方，當天引導時，該大貨車都沒有超越
    前導之警車，一直跟在後面，本件他們會超速應該是因為途
    中有其他車輛超越他們，他們或許是為了要跟上我們不得已
    才超速等語（院卷第30、31頁），此與證人朱家宏於本院調
    查中證稱：退輔會龍崎工廠是專門製造炸藥之公家單位，99
    年7 月15日昇洋公司運送的過程是由伊押運，當天下午2 時
    37分許的時候應該在關山一帶，路程中均有警車在前引導，
    在伊押運的經驗裡，西部有時警車會有闖紅燈之情形，東部
    的狀況就比較少，但是有沒有超速伊不確定，印象中常常發
    生昇洋公司的大貨車被其他車輛超車，導致必須加速跟上的
    情形等語（院卷第73頁），經核均屬相符，是依其等所述，
    可知車號857-JG號營業大貨車於本件事發時雖確實有超速之
    情形，然既係受政府單位委託從事運輸該單位所製造之爆炸
    物品，又係經警車在前引導開路，且均無恣意超越警車之情
    形，是就警車而言，既有前揭道路交通安全規則第93條第2
    項可供於執行任務時免除超速之責，亦應認本件載運爆炸物
    之大貨車因需持續跟隨在前引導之警車以避免發生無可預期
    之風險，而可視為整體警方執行任務過程之一部份，應從寬
    解釋而認亦有該條文免責之適用。此觀諸從違反道路交通管
    理事件統一裁罰基準及處理細則第12條第1 項第15款「行為
    人有下列情形之一，而未嚴重危害交通安全、秩序或發生交
    通事故，且情節輕微，以不舉發為適當者，交通勤務警察或
    依法令執行交通稽查任務人員得對其施以勸導，免予舉發：
    十五、因客觀具體事實，致違反本條例規定係出於不得已之
    行為。」（內政部警政署交通違規稽查與輕微違規勸導作業
    注意事項肆二(一)亦同），亦可認自整體法規範之意旨，在
    此等顯有客觀事實可認係出於不得已之行為發生時，應以不
    予舉發為適當，即同此理。
  (三)末按法院認為聲明異議有理由或聲明異議雖無理由而原處分
    不當或違法者，應以裁定將原處分經聲明異議部分撤銷，道
    路交通事件處理辦法第19條前段定有明文，是法院在處於交
    通聲明異議事件時，就原處分之「合法性」與「適當性」均
    可加以審查。而本件車號857-JG號營業大貨車所涉超速之違
    規行為部分，既應以不舉發、處罰為適當，已如前述，則原
    處分就超速部分之裁罰，應認有所不當之處。
五、原處分關於領有號牌未懸掛部分：
  (一)復按「汽車有下列情形之一者，處汽車所有人新臺幣3600元
    以上10800 元以下罰鍰，並禁止其行駛：七、已領有號牌而
    未懸掛或不依指定位置懸掛」、「前項…第七款之牌照吊銷
    之」、「汽車行駛有下列情形之一者，處汽車所有人新臺幣
    2400元以上4800元以下罰鍰，並責令申請換領牌照或改正：
    一、損毀或變造汽車牌照、塗抹污損牌照，或以安裝其他器
    具之方式，使不能辨認其牌號」，道路交通管理處罰條例第
    12條第1 項第7 款、第2 項、第13條第1 款分別定有明文。
  (二)異議人雖稱：係為避免跟隨警車屢遭拍照困擾，始另將「爆
    炸物」之鐵牌裝設於原車牌前，實有難言之隱等語。惟查，
    自前揭異議人所提出之事業用爆炸物運輸證注意事項欄，可
    知縱屬運輸此等危險物品，於運輸時仍須符合道路交通安全
    規則第84條之規定，而按該條規定第1 項第2 、3 款係以：
    「車輛裝載危險物品應遵守下列事項：…二、車頭及車尾應
    懸掛布質三角紅旗之危險標識，每邊不得少於30公分。三、
    裝載危險物品車輛之左、右兩側及後方應懸掛或黏貼危險物
    品標誌及標示牌，其內容及應列要項如附件八。危險物品標
    誌及標示牌應以反光材料製作，運輸過程中並應不致產生變
    形、磨損、褪色及剝落等現象而能辨識清楚。」，並參酌卷
    附之該條文附件八與本件系爭大貨車之違規照片互核可知，
    異議人所稱懸掛之「爆炸物」鐵牌，無論型式、記載事項、
    懸掛處所，顯然與該條所定之「布質三角紅旗之危險標識」
    、「危險物品標誌」、「標示牌」等均不相符，自難認屬依
    法設置之物品。又車牌之設置係國家管理及民眾辨識車輛之
    重要關鍵，若私自設置物品導致無法辨識或未予懸掛，本足
    使車輛管理之正確性受有嚴重損害，是前揭違反道路交通管
    理事件統一裁罰基準及處理細則第12條第1 項亦未將該等違
    規列為可以勸導方式代替舉發，即屬此理。而異議人既又自
    承：該等鐵牌之設置僅為避免屢遭拍照舉發之困擾，自已足
    見僅屬其為圖一己之便而設，尚難據此為免罰之依據。然本
    件異議人既稱係另將「爆炸物」之鐵牌裝設於原車牌前，並
    非未懸掛車牌等語，則本院仍應就事發時該車號857-JG號營
    業大貨車之車牌懸掛狀況究屬如何加以認定。
  (三)經查，證人蕭連於本院調查中證稱：本件大貨車係伊所駕
    駛，遭固定式相機拍照時車牌是被一塊寫有「爆炸物」字樣
    的牌子遮蓋，並非未懸掛車牌，因為時常需要這樣處理，所
    以伊是將較長的螺絲從車牌內側鎖到外側，再從外側鎖兩個
    鏍帽，平時只掛車牌，要運送爆炸物的時候就把靠外面的鏍
    帽拆下來，掛上爆炸物的車牌後再把鏍帽鎖緊回去等語（院
    卷第52-53 頁），而此等為避免時常拆裝車牌之麻煩而特別
    之設置，並非難以想像，證人蕭連並提出所指車牌設置方
    式照片共10張供本院參酌（院卷第56-57 、59-60 頁），是
    證人蕭連此部所述，經核本非無據。又查，證人朱家宏於
    本院調查中亦證稱：依其所知，不拆車牌直接用繩子綁住爆
    炸物牌而遮蓋車牌、或直接拆下車牌裝上爆炸物牌等情形都
    有，昇洋公司所述的兩段式螺絲情形也很多等語（院卷第74
    頁），而證人朱家宏係為退輔會龍崎工廠之員工，與本件異
    議人昇洋公司並無直接之利害關係，本難認有何甘冒偽證風
    險偏袒異議人之動機，是其既稱曾見異議人所稱之車牌設置
    方式，更應認證人蕭連所述應屬有據。末查，經本院將本
    件違規照片車牌部分放大觀察結果，雖無法明確辨識當時車
    牌究係經拆解或以設置他物導致不能辨識，然仍可發覺於車
    牌一般之鎖孔位置確有較周遭為新穎之狀況（院卷第41-42
    頁），而無法排除確屬證人蕭連所提出前揭照片之設置方
    式之可能性，是依罪疑惟輕之原則，自應為有利異議人之認
    定。綜上，本件應認異議人之違規行為係異議人私自設置爆
    炸物牌導致不能辨識車牌，而屬於道路交通管理處罰條例第
    第13條第1 款所稱「汽車行駛有以安裝其他器具之方式，使
    不能辨認其牌號」之交通違規行為，尚與原處分所據以裁罰
    之「領有號牌未懸掛」情形有所不符，是原處分就此部分所
    所認定之事實及引用之法律規定，亦有不當。
六、綜上所述，本件異議人就超速部分之異議有理由，就號牌部
    分之異議無理由；惟關於號牌部分，異議人實係涉及私自設
    置爆炸物牌導致不能辨識車牌甚明，應依道路交通管理處罰
    條例第13條第1 款予以處罰，原處分機關依同條例第12條第
    1 項第7 款予以裁罰，尚有未洽。從而，本件異議一部為有
    理由，一部為無理由，而原處分就異議無理由部分則有上開
    可議之處，自均屬無可維持，應由本院將原處分全部予以撤
    銷，另依同條例第13條第1 款及違反道路交通管理事件統一
    裁罰基準表之規定，裁處如主文第二項所示罰鍰並責令改正
    ，並就超速部分諭知不罰，以資適法。
七、依道路交通事件處理辦法第19條前段，裁定如主文。
中    華    民    國    99    年    12    月    30    日
                    交通法庭    法  官  黃沛文
以上正本證明與原本無異。
如不服本裁定應於送達後5日內向本院提出抗告狀。
中    華    民    國    99    年    12    月    30    日
                                書記官  葉彥伶

司法院資訊處製作；財團法人民間司法改革基金會備份。
